臺灣臺北地方法院刑事判決
110年度自更一字第3號
自  訴  人  賴昇濱


自訴代理人  彭郁欣律師
            劉和鑫律師
            宋重和律師
被      告  賴茂彬



選任辯護人  葉姸廷律師
            徐銘鴻律師
            邱亮儒律師
上列被告因侵占案件，經自訴人提起自訴，本院於中華民國110
年2月26日以109年度自字第66號裁定駁回自訴後，自訴人不服提
起抗告，經臺灣高等法院於110年4月20日以110年度抗字第598號
裁定發回更審，本院判決如下：
    主    文
賴茂彬犯背信罪，處有期徒刑肆月，如易科罰金，以新臺幣壹仟
元折算壹日。
如附表所示之物沒收，於全部或一部不能沒收或不宜執行沒收時
，追徵其價額。
    事    實
一、賴茂彬為賴昇濱之子。緣賴昇濱於民國98年4月14日設立香
    港商星準有限公司（下稱星準公司），乃該公司唯一股東與
    實際負責人。賴昇濱為擴大大陸地區業務，於98年6月間於
    江蘇省成立江蘇威旭機電有限公司（下稱威旭公司），並在
    98年9月3日以星準公司購入江蘇華王時裝有限公司（下稱華
    王公司）全部股份。101年11月20日威旭公司與華王公司合
    併，以威旭公司為存續公司。賴昇濱又於102年12月9日於英
    屬安奎拉設立資本額500萬美元之威東控股有限公司（下稱
    威東控股），並將其股份借名登記在其配偶陳紅珠姊姊陳紅
    紅名下，後於103年7月15日，終止與陳紅紅借名登記，將威
    東控股500萬股（下稱本案股份）改借名登記至賴茂彬名下
    ，並任威東控股名義負責人，而與賴茂彬有委任關係。惟賴
    昇濱仍實際經營掌控威東控股，該公司相關設立文件、印鑑
    、帳戶存摺均放置在賴昇濱另經營之易駿公司辦公室內。繼
    之，賴昇濱於108年9月19日將星準公司股份借名登記與威東
    控股，形式上威東控股百分之百持有星準公司股份，星準公
    司百分之百持有威旭公司股份，使威東控股與威旭公司有上
    下控制從屬關係。詎賴茂彬先以不法手段取得威東控股、星
    準公司資料（此部分賴昇濱另向臺灣臺北地方檢察署提出告
    訴，並經該署檢察官提起公訴，本院以111年度易字第220號
    審理中，此部分不在本案自訴範圍）後，明知其持有本案股
    份、任威東控股名義負責人，係基於與賴昇濱之借名登記委
    任關係，竟萌為自己不法利益之意圖，而違背其借名登記任
    務，於109年7月21日，利用其威東控股名義負責人之身分，
    以星準公司名義，向大陸地區江蘇省泰州市「中級人民法院
    」請求將威旭公司代表人由陳紅珠變更為賴茂彬，致生損害
    於賴昇濱之財產。
二、案經賴昇濱委任律師提起自訴。
    理    由
壹、程序方面：
一、按「被告以外之人於審判外之言詞或書面陳述，除法律有規
    定者外，不得作為證據。」刑事訴訟法第159條第1項定有明
    文。被告賴茂彬認證人陳紅紅（下逕稱其名）102年12月9日
    、103年7月15日同意書（即本院109年度自字第66號卷第27
    、29頁之自證2、3），為被告以外之人於審判外之書面陳述
    ，無證據能力等語。經查，該兩份文件，雖名為「同意書」
    ，但內容係陳紅紅敘述其並未實際出資威東控股、威東控股
    由自訴人賴昇濱經營等意旨，故確屬被告以外之人的書面陳
    述，既然被告爭執其證據能力，自不得作為證明被告犯罪之
    證據。而證人即被告配偶盧寧贇、證人即會計丁嬌娟之通訊
    軟體對話紀錄，亦為被告以外之人於審判外之書面（準文書
    ）陳述，既然被告爭執其證據能力，亦不得作為證明被告犯
    罪之證據。
二、「除前三條之情形外，下列文書亦得為證據：……二、除顯有
    不可信之情況外，從事業務之人於業務上或通常業務過程所
    須製作之紀錄文書、證明文書。」刑事訴訟法第第159條之4
    第2款定有明文。被告雖辯稱威東控股與代辦公司間電子郵
    件往來紀錄（即本院卷㈠第59至71頁所附自更證3）、星準公
    司與代辦公司間電子郵件往來紀錄（即本院卷㈠第73至89頁
    所附自更證4）係被告以外之人於審判外之書面（準文書）
    陳述，無證據能力云云。但細譯該等電子郵件內容，應係從
    事業務之人於業務上或通常業務過程所須製作之紀錄文書，
    被告雖否認其證據能力，但並未證明顯有不可信之情況，其
    單純否認其證據能力，並不足採。　　
三、第按被告以外之人於審判外之陳述，雖不符刑事訴訟法第15
    9條之1至第159條之4之規定，而經當事人於審判程序同意作
    為證據，法院審酌該言詞陳述或書面陳述作成時之情況，認
    為適當者，亦得為證據。當事人或辯護人於法院調查證據時
    ，知有第159條第1項不得為證據之情形，而未於言詞辯論終
    結前聲明異議者，視為有前項之同意。刑事訴訟法第159條
    之5第1項、第2項定有明文。本案所引用被告以外之人於審
    判外所為之陳述，除前述爭執外，部分固為傳聞證據，然經
    自訴人、被告及辯護人同意作為證據，本院審酌該等被告以
    外之人於審判外所為陳述之作成情況，均係出於自由意志，
    並非違法取得，且與待證事實具有關連性，證明力亦無顯然
    過低或顯不可信之情形，認以之作為證據使用均屬適當，應
    認均有證據能力。而非供述證據，無違法取得情事，且與本
    案待證事實具有證據關連性，均應認有證據能力。
貳、實體方面：
一、訊據被告雖承認其為威東控股負責人，且於103年7月15日自
    陳紅紅處受讓本案股份而持有，並於109年7月21日以星準公
    司名義，向大陸地區江蘇省泰州市「中級人民法院」請求將
    威旭公司代表人由陳紅珠變更為其名義，核與自訴人指訴一
    致，且有大陸地區江蘇省泰州市中級人民法院傳票（本院10
    9年度自字第66號卷第37頁參照）、（2020）蘇12民初169號
    民事判決（本院卷㈠第511至522頁參照）、股權變動表（本
    院卷㈡第227頁參照）、陳紅紅與被告（當時名為賴欣茂）所
    簽之股權轉讓協議書（本院卷㈠第257至269頁參照）在卷可
    稽，足以擔保被告前揭任意性不利於己陳述與事實相符。但
    其矢口否認有何自訴人所訴犯行，辯稱：威東控股是在102
    年12月9日成立的，一開始的股份是陳紅紅的，被告是在103
    年7月15日向陳紅紅取得，所以本件自訴人應該要有證據證
    明所謂借名登記關係，是在103年7月15日就已經存在而且發
    生了，但自訴人所提出證據，都無法積極證明這一點。陳紅
    紅在本院民事庭之證詞，有所矛盾，不可採信云云。
二、經查：
  ㈠陳紅紅於本院民事庭證稱（按，被告以外之人於審判外向法
    官所為之陳述，得為證據，為刑事訴訟法第159條之1第1項
    規定，而本院亦已提示陳紅紅該次筆錄與兩造辯論），被告
    是我姪子，102年12月9日同意書是我基於個人意願簽名、按
    捺指印，簽這份同意書的原因是（將威東控股的）負責人改
    名字給被告，都是自訴人叫我簽同意書的，這是自訴人的公
    司，我是人頭，我沒有收錢，我沒有出資，也沒有參與經營
    ，我只是配合自訴人，威東控股實際管理經營者是自訴人，
    實際的股份所有權人也是自訴人。被告雖然在另案中向檢察
    官說威東控股是他用新臺幣約2、3萬元跟我買 ，所以我才
    把威東控股的股份跟董事登記給他，但那是他信口雌黃，被
    告就是小鬼，我怎麼可能跟他收錢，我請他吃飯倒是有，因
    為他是我姪子，我沒有因為威東控股而收被告的錢。易駿公
    司、星準公司與威東控股這三家公司都是自訴人的。我兒子
    原先在威東控股上班，此公司原先在做TRF（本院按：乃「T
    arget Redemption Forward」的簡稱，即「目標可贖回遠期
    契約」），我認為成立威東控股是多一個操作的管道，但是
    實際上並沒有做。所以設立登記的錢，後來閒置，自訴人才
    會還給我，我只是出名的人，我後來完全不清楚威東控股的
    運作，我就是一個人頭，威東控股不是我自己的（本院卷㈡
    第103至108頁參照）。
　㈡證人即威東控股員工莊淑茹於本院民事庭證稱（有證據能力
    之理由同上，下逕稱其名）：自訴人是我老闆，據我所知，
    自訴人實際經營管理威東控股，我都是聽自訴人指示，我有
    協助威東控股的設立登記、變更登記、繳交年費等事宜，這
    些大部分是我辦的。威東控股的股份先是登記在陳紅紅名下
    ，後又登記在被告名下，都是自訴人指示的，相關登記、移
    轉是我去請代辦公司辦理。被告小學畢業後就去大陸地區求
    學，大學畢業後就回臺灣地區在易駿公司及「翰成冠公司」
    工作，我到公司任職時被告都還沒有出生。被告在易駿公司
    及翰成冠公司做金融商品的交易員，薪水應該是新臺幣4萬
    元，是自訴人指示的銀行帳戶支付的。被告雖然登記為威東
    控股的股東及董事，但無權限決定威東控股事務，公司事務
    由自訴人決定，威東控股的負責人登記為被告是借名登記（
    本院卷第91至99頁參照），我之所以知道是借名登記，因為
    都是我在辦的，「（問：使用被告賴茂彬的名字也未必為借
    名登記，有可能真的是被告賴茂彬的股份，何以妳如此確定
    ？）答：我們全部股東都是借名的。」（本院卷㈡第246頁參
    照）。
  ㈢綜合上開二證人所言，可知威東控股之出資成立、負責人及
    股份登記等事宜，實際上都是自訴人掌控，並交由莊淑茹辦
    理。自訴人乃因某種原因，先與陳紅紅達成借名登記之委任
    合意，將威東控股股份登記在陳紅紅名下，並登記其為威東
    控股名義負責人。之後又與陳紅紅、被告達成終止與陳紅紅
    借名登記委任關係，改借名登記與被告之委任合意。並將原
    先登記在陳紅紅名下之本案股份移轉登記與被告，由被告任
    威東控股名義上負責人。至於陳紅紅對於威東控股成立之經
    過先說其僅為人頭，都是自訴人掌控，後又稱其有出錢成立
    威東控股，是要操作TRF等語。但陳紅紅對此已解釋「我認
    為那時候原告公司（按，威東控股）在做TRF，兒子也在那
    裡上班，我們成立威東公司是多一個操作的管道，但是實際
    上並沒有做，所以設立登記的錢，後來閒置，原告（按，自
    訴人）才會還給我，我只是出名的人，我後來完全不清楚威
    東公司的運作。」等語。兩者並無矛盾，被告以此辯稱陳紅
    紅證詞不可採信，容係誤會。再者，雖然實際上是自訴人出
    資，但股份登記在被告名下，又將被告登記為負責人之可能
    原因有許多，例如基於自訴人與被告之贈與契約（父親送給
    小孩）；甚至是自訴人未經被告同意，而偽造文書等等，而
    非僅借名登記之委任關係一種。且被告受無罪推定之保護，
    須由自訴人負實質舉證責任達通常一般人均不致有所懷疑，
    且可認被告確有犯罪之程度，法院方得為被告有罪之認定，
    而不可僅以被告抗辯不可採，遽為被告不利之判決。惟若自
    訴人已舉出前述相當程度之證據證明被告之持有本案股份以
    及登記為威東控股負責人，乃是基於自訴人與被告間借名登
    記委任關係，被告卻無法為適當之抗辯並舉出釋明其抗辯之
    證據，自不可徒憑被告之空言辯解即率爾推翻、排除自訴人
    所為之充分舉證。
  ㈣綜上所述，事證明確，被告所辯不足採信，犯行堪以認定。
三、核被告所為，係犯刑法第342條第1項背信罪。而通觀兩造書
    狀，可推知被告之犯罪動機、目的應係認為家庭財產、事務
    分配不均，自認受到不公待遇而有此犯行。而且，自訴人不
    誠實辦理登記（威東控股乃境外公司，恐不適用公司法驗資
    不實等罰則，但其家族公司亦有本國公司，該部分是否有違
    反公司法、商業會計法等犯行，可以深究，但本院非偵查機
    關，無法直接調查，併此敘明），招致本案糾紛，亦有過咎
    。爰審酌上情，及其委任事務性質、違背任務之情節，造成
    自訴人之損失程度，與自訴人之父子關係，被告生活狀況，
    不願坦然面對所為之犯罪後態度及其他一切情狀，量處如主
    文所示之刑，並諭知易科罰金之折算標準，以資儆懲。
四、沒收部分：被告違背與自訴人借名登記之委任任務，以威東
    控股之真正負責人、本案股份真正所有權人之身分自居，其
    犯罪之直接所得，應乃本案股份。是應按刑法第38條之1第1
    項前段、第3項「犯罪所得，屬於犯罪行為人者，沒收之。
    」、「前二項之沒收，於全部或一部不能沒收或不宜執行沒
    收時，追徵其價額。」之規定，沒收本案股份，且於全部或
    一部不能沒收或不宜執行沒收時，追徵其價額。至於自訴人
    雖認為威東控股之國泰世華商業銀行000000000000號帳戶之
    存摺、印鑑章及威東控股與星準公司註冊證書、商業登記證
    、周年申報表、股東名簿、董事名簿、總帳、分類帳、傳票
    、收支憑證、資產負債表、損益表、財產目錄及現金流量表
    等財務報表及星準公司圓章、星準公司股份30萬股等等亦為
    被告本案犯罪所得，而聲請一併沒收云云。但上揭物品，與
    被告本案犯行無直接關聯，不能在本案沒收。
五、不另為無罪諭知方面：
  ㈠自訴意旨另略以：自訴人發現被告本案犯行後，以109年8月2
    1日臺北北門郵局第2742號存證信函告知被告其行為逾越與
    自訴人間之委託範圍，而終止雙方委任關係，且應立即返還
    威東控股全部股份。豈料被告置之不理，顯然基於意圖為自
    己不法所有犯意，將屬於自訴人所有之本案股份侵占入己，
    因認被告涉有刑法第335條侵占犯嫌云云。
　㈡經查，所謂侵占，係指意圖為自己或第三人不法之所有，而
    侵占自己持有他人之物者。而在借名登記關係中，若該財產
    已經移轉登記與受託借名者，縱使該借名登記關係因故終止
    或消滅，在所有權尚未移轉回本人前，該受託借名者仍為法
    律上之所有權人，縱其拒不返還，於法律上也不該當意圖不
    法，而「易持有為所有」。自訴人前述所稱，顯有誤解法律
    。是雖被告有背信之犯行，但就拒不返還本案股份乙節，不
    會構成侵占罪責。然若被告上揭行為構成犯罪，與前述有罪
    之背信犯行將具一行為觸犯數罪名之想像競合關係，故不另
    為無罪之諭知。
據上論斷，應依刑事訴訟法第343條、第299條第1項前段，刑法
第342條第1項、第41條第1項前段、第38條之1第1項前段、第3項
，刑法施行法第1條之1第1項，判決如主文。
中　　華　　民　　國　　111 　年　　8 　　月　　25　　日
                  刑事第十四庭  審判長法  官  余銘軒
                                      法  官  陳翌欣
                                      法  官  姚念慈
上正本證明與原本無異。 
如不服本判決應於收受送達後20日內向本院提出上訴書狀，並應
敘述具體理由；其未敘述上訴理由者，應於上訴期間屆滿後20日
內向本院補提理由書(均須按他造當事人之人數附繕本)「切勿逕
送上級法院」。告訴人或被害人如對於本判決不服者，應具備理
由請求檢察官上訴，其上訴期間之計算係以檢察官收受判決正本
之日期為準。因疫情而遲誤不變期間，得向法院聲請回復原狀。
 
                                      書記官  潘美靜
中　　華　　民　　國　　111 　年　　8 　　月　　25　　日

附表：安奎拉商威東控股有限公司股份500萬股。　　　

附錄本案論罪科刑法條全文：
刑法第三百四十二條第一項
為他人處理事務，意圖為自己或第三人不法之利益，或損害本人
之利益，而為違背其任務之行為，致生損害於本人之財產或其他
利益者，處五年以下有期徒刑、拘役或科或併科五十萬元以下罰
金。